ACORDAO-COMPLETO-2454715

ACÓRDÃO 8919/2021 ATA 22/2021 - PRIMEIRA CÂMARA

VISTOS, relatados e discutidos estes autos de reformas concedidas pelo Ministério da Defesa - Comando da Aeronáutica.
ACORDAM os ministros do Tribunal de Contas da União, reunidos em sessão da 1ª Câmara, ante as razões expostas pelo relator, em:
9.1. considerar legais os atos de reforma de Fernanda Cristina Donatini de Oliveira Tostes (93679/2018, peça 9) , José André Gomes (94150/2018, peça 10) , José Waldey Barreiros (9123/2018, peça 5) , Liane Leite da Silva (74077/2018, peça 7) , Maria Ângela Coelho Gonçalves (87440/2018, peça 8) , Ronei Ramos Monteiro (8061/2018, peça 4) , Sidney Constante (52589/2019, peça 11) e Sueli Nunes Rego (72549/2018, peça 6) , determinando o respectivo registro, nos termos do § 1º do art. 260 do RI/TCU;
9.2. considerar ilegais os atos de reforma de Volnei Jeber dos Santos (24559/2017, peça 2) e de Darcy Antunes Maciel (2875/2018, peça 3) , recusando-lhes o registro, nos termos do § 1º do art. 260 do RI/TCU;
9.3. dispensar a devolução dos valores indevidamente recebidos de boa-fé, presumidamente, pelos ex-militares, nos termos da Súmula 106 deste Tribunal; 
9.4. determinar ao Ministério da Defesa - Comando da Aeronáutica que: 
9.4.1. no prazo de 15 (quinze) dias, a contar da ciência desta deliberação, abstenha-se de realizar pagamentos decorrentes dos atos impugnados, sujeitando-se a autoridade administrativa omissa à responsabilidade solidária, nos termos do art. 262, caput, do Regimento Interno desta Tribunal;
9.4.2. regularize o posto/graduação que serve de base para o cálculo dos proventos dos ex-militares;
9.4.3. cadastre novos atos de concessão de reforma livres das irregularidades apontadas, submetendo-o no prazo de 30 (trinta) dias à apreciação deste Tribunal, nos termos do art. 262, caput e § 2º, do RI/TCU, e 19, § 3º, da Instrução Normativa TCU 78/2018;
9.4.4. dê ciência, no prazo de 15 (quinze) dias, a contar do recebimento da notificação deste acórdão, do inteiro teor desta deliberação aos beneficiários, encaminhando a este Tribunal, no prazo de 30 (trinta) dias, comprovante da referida ciência;
9.4.5. informe aos interessados que o efeito suspensivo proveniente da interposição de possíveis recursos perante o Tribunal não os exime da devolução dos valores percebidos indevidamente após a respectiva notificação, caso os recursos não sejam providos;
9.5. encerrar o processo e arquivar os presentes autos.

Atos de Reforma.

Primeira Câmara

Comando da Aeronáutica.

3. Interessados: Darcy Antunes Maciel (XXX.422.188-XX); Fernanda Cristina Donatini de Oliveira Tostes (XXX.766.886-XX); José André Gomes (XXX.002.934-XX); José Waldey Barreiros (XXX.971.805-XX); Liane Leite da Silva (XXX.844.837-XX); Maria Ângela Coelho Gonçalves (XXX.148.067-XX); Ronei Ramos Monteiro (XXX.463.036-XX); Sidney Constante (XXX.231.158-XX); Sueli Nunes Rego (XXX.428.487-XX); Volnei Jeber dos Santos (XXX.933.210-XX).

13.1. Ministros presentes: Walton Alencar Rodrigues (Presidente), Benjamin Zymler, Vital do Rêgo e Jorge Oliveira.
13.2. Ministros-Substitutos presentes: Augusto Sherman Cavalcanti e Weder de Oliveira (Relator).

WEDER DE OLIVEIRA

Em exame, 10 (dez) atos de reforma emitidos pelo Ministério da Defesa - Comando da Aeronáutica.
Reproduzo, por melhor concisão, o parecer emitido pelo MP/TCU, representado pela procuradora-geral Cristina Machado da Costa e Silva (peça 16) :
" (...) 2.	A Secretaria de Fiscalização de Pessoal - Sefip - opina pela legalidade e registro das concessões, por intermédio dos pareceres uniformes constantes de peças n.ºs 13 e 14.
3.	De acordo com as informações prestadas pelo órgão de pessoal à fl. 3 da peça n.º 2, além dos dados constantes dos laudos médicos anexados à fl. 6 da peça n.º 2 e às fls. 7/12 da peça n.º 3, comprova-se que os militares Volnei Jeber dos Santos e Darcy Antunes Maciel já haviam sido reformados por idade limite. Posteriormente, na condição de reformados, foram acometidos de doença especificada em lei, passando a receber proventos correspondentes a um posto acima do que ocupavam na ativa, por força dos §§ 1.º e 2.º do artigo 110, da Lei n.º 6.880/1980.
4.	Portanto, os formulários de peças n.º 2 e 3 são atos de alteração de reforma, e não concessões iniciais, como erroneamente informado pelo órgão de pessoal (campo "tipo de registro" dos atos) .
5.	Por intermédio do Acórdão n.º 2.225/2019, da relatoria do eminente Ministro Benjamin Zymler, o Plenário da Corte de Contas firmou entendimento no sentido de que não há embasamento legal para o cálculo dos proventos de reforma ter por referência dois postos acima daquele ostentado pelo militar na atividade, no caso de militar já reformado. Isso porque, de acordo com a deliberação proferida pelo Pleno do Tribunal, a melhoria prevista no artigo 110 da Lei n.º 6.880/1980 somente é aplicável ao militar acometido de doença especificada enquanto estiver na ativa ou na reserva remunerada, ficando excluído o militar que já tenha sido reformado. Transcrevemos o referido dispositivo legal:
"Art. 110. O militar da ativa ou da reserva remunerada, julgado incapaz definitivamente por um dos motivos constantes dos incisos I e II do art. 108, será reformado com a remuneração calculada com base no soldo correspondente ao grau hierárquico imediato ao que possuir ou que possuía na ativa, respectivamente. (Redação dada pela Lei nº 7.580, de 1986) 
§ 1º Aplica-se o disposto neste artigo aos casos previstos nos itens III, IV e V do artigo 108, quando, verificada a incapacidade definitiva, for o militar considerado inválido, isto é, impossibilitado total e permanentemente para qualquer trabalho.
§ 2º Considera-se, para efeito deste artigo, grau hierárquico imediato:
a) o de Primeiro-Tenente, para Guarda-Marinha, Aspirante-a-Oficial e Suboficial ou Subtenente;
b) o de Segundo-Tenente, para Primeiro-Sargento, Segundo-Sargento e Terceiro-Sargento; e
c) o de Terceiro-Sargento, para Cabo e demais praças constantes do Quadro a que se refere o artigo 16.
§ 3º Aos benefícios previstos neste artigo e seus parágrafos poderão ser acrescidos outros relativos à remuneração, estabelecidos em leis especiais, desde que o militar, ao ser reformado, já satisfaça às condições por elas exigidas.
§ 4º O direito do militar previsto no artigo 50, item II, independerá de qualquer dos benefícios referidos no caput e no § 1° deste artigo, ressalvado o disposto no parágrafo único do artigo 152. (Revogado pela Medida Provisória nº 2.215-10, de 31.8.2001) 
§ 5º Quando a praça fizer jus ao direito previsto no artigo 50, item II, e, conjuntamente, a um dos benefícios a que se refere o parágrafo anterior, aplicar-se-á somente o disposto no § 2º deste artigo" (Revogado pela Medida Provisória nº 2.215-10, de 31.8.2001) .
6.	Reproduzimos a ementa do Acórdão n.º 2.225/2019:
"ATOS DE REFORMA. ALTERAÇÃO DE UMA DAS CONCESSÕES PARA ELEVAÇÃO, EM UM GRAU HIERÁRQUICO, DO POSTO SOBRE O QUAL CALCULADOS OS PROVENTOS DO INATIVO, EM FACE DA SUPERVENIÊNCIA DE INVALIDEZ PERMANENTE DECORRENTE DE DOENÇA ESPECIFICADA EM LEI. MILITAR ANTERIORMENTE REFORMADO COM PROVENTOS JÁ CALCULADOS SOBRE O POSTO HIERÁRQUICO SUPERIOR, POR TEMPO DE SERVIÇO. AUSÊNCIA DE PREVISÃO LEGAL PARA EXTENSÃO DA VANTAGEM ESTABELECIDA NO ART. 110 DA LEI 6.880/1980 A MILITARES JÁ REFORMADOS, BEM COMO PARA O ACRÉSCIMO DE DOIS POSTOS NO CÁLCULO DOS PROVENTOS. NEGATIVA DE REGISTRO. DETERMINAÇÕES. LEGALIDADE E REGISTRO DAS DEMAIS CONCESSÕES".
7.	No mesmo sentido da deliberação proferida pela Corte de Contas, há precedentes exarados pelo Superior Tribunal de Justiça - REsp 1.381.724/RS, Relatora Ministra REGINA HELENA COSTA, PRIMEIRA TURMA, DJe 10/5/2017; AgRg no REsp 1.539.940/RS, Relatora Ministra ASSUSETE MAGALHÃES, SEGUNDA TURMA, DJe 29/3/2016; REsp 1784347/RS, Rel. Min. Herman Benjamin, Segunda Turma, julgado em 2/4/2019, DJe de 23/4/2019; REsp 1.340.075/CE, Rel. Min. Castro Meira, Segunda Turma, julgado em 9/4/2013, DJe de 15/4/2013; AgRg nos EDcl no Resp 966.142/RJ, Rel. Min. Marco Aurélio Bellizze, Quinta Turma, julgado em 26/2/2013, DJe de 5/3/2013.
8.	Ante o exposto, entendemos que os atos de alteração de reforma de peças n.ºs 2 e 3 são irregulares, uma vez que os militares já se encontravam reformados quando foram acometidos de doença incapacitante, hipótese essa que não faz jus à majoração de posto prevista no artigo 110 da Lei n.º 6.880/1980.
9.	O órgão militar deverá promover a correção do cálculo dos benefícios relativos aos militares Volnei Jeber dos Santos e Darcy Antunes Maciel, suprimindo-se a concessão de posto superior aos interessados embasada no artigo 110 da Lei n.º 6.880/1980, dispensado o ressarcimento das importâncias indevidamente recebidas de boa-fé pelos interessados, nos termos do que dispõe a Súmula TCU n.º 106.
10.	Os formulários de peças n.ºs 2 e 3 deram entrada na Corte de Contas em 30/08/2017 e em 18/04/2018, respectivamente, há menos de cinco anos, ficando dispensada a oitiva dos militares reformados Volnei Jeber dos Santos e Darcy Antunes Maciel, de acordo com o entendimento firmado pelo Acórdão 587/2011-TCU-Plenário.
11.	Em relação aos demais atos, acolhemos a proposição de legalidade e registro.
12.	Ante todo o exposto, com as vênias de estilo por divergir parcialmente do encaminhamento oferecido pela Sefip às peças n.ºs 13 e 14, esta representante do Ministério Público de Contas propõe ao Tribunal que:
	12.1. considere ilegais os atos de alteração de reforma de Volnei Jeber dos Santos (CPF n.º XXX.933.210-XX) e de Darcy Antunes Maciel (CPF n.º XXX.422.188-XX) , peças n.ºs 2 e 3, respectivamente, ficando dispensada a devolução das importâncias indevidamente recebidas de boa-fé pelos interessados, de acordo com o disposto na Súmula TCU n.º 106;
	12.2. seja determinado à Diretoria de Administração de Pessoal do Comando da Aeronáutica que, no prazo máximo de 15 (quinze) dias, promova a correção do cálculo dos proventos dos militares reformados Volnei Jeber dos Santos e de Darcy Antunes Maciel, a fim de que deixem de considerar a majoração de posto prevista no artigo 110 da Lei n.º 6.880/1980;
	12.3. considere legais e ordene o registro dos demais atos constantes dos presentes autos."
É o relatório.

não há.

Procuradora-Geral Cristina Machado da Costa e Silva.

ATOS DE REFORMA. ART. 110 DA LEI 6.880/1980. ASCENSÃO IRREGULAR DE NÍVEL HIERÁRQUICO ENTRE A ATIVA E A REFORMA. ILEGALIDADE. DETERMINAÇÃO. ARQUIVAMENTO.

REFORMA (REFO)

Secretaria de Fiscalização de Integridade de Atos e Pagamentos de Pessoal e de Benefícios Sociais (Sefip).

Trata-se de 10 (dez) atos de reforma emitidos pelo Ministério da Defesa - Comando da Aeronáutica.
1. A Secretaria de Fiscalização de Integridade de Atos e Pagamentos de Pessoal e de Benefícios Sociais (Sefip) propõe a legalidade de todos os atos. 
1. O MP/TCU pugna pela ilegalidade dos atos de Volnei Jeber dos Santos (24559/2017, peça 2) e de Darcy Antunes Maciel (2875/2018, peça 3) , cadastrados como se iniciais fossem, quando são atos de alteração. 
1. Segundo o MP/TCU, os ex-militares "já haviam sido reformados por idade limite. Posteriormente, na condição de reformados, foram acometidos de doença especificada em lei, passando a receber proventos correspondentes a um posto acima do que ocupavam na ativa, por força dos §§ 1.º e 2.º do artigo 110, da Lei n.º 6.880/1980", o que "somente é aplicável ao militar acometido de doença especificada enquanto estiver na ativa ou na reserva remunerada".
1. Para os demais atos, acompanha a proposta da Sefip.
1. Com vênias de estilo à Sefip, acompanho a proposta de mérito alvitrada pelo MP/TCU, incorporando-a às minhas razões de decidir.
II
1. Os atos de Fernanda Cristina Donatini de Oliveira Tostes (93679/2018, peça 9) , José André Gomes (94150/2018, peça 10) , José Waldey Barreiros (9123/2018, peça 5) , Liane Leite da Silva (74077/2018, peça 7) , Maria Ângela Coelho Gonçalves (87440/2018, peça 8) , Ronei Ramos Monteiro (8061/2018, peça 4) , Sidney Constante (52589/2019, peça 11) e Sueli Nunes Rego (72549/2018, peça 6) devem ser registrados.
1. O Sr. Volnei Jeber dos Santos foi reformado, incialmente, em 30/1/1992, por impedimento de idade, como suboficial (ato 10714952-07-2012-002193-6, ainda na situação de "em cadastramento no GP", no sistema e-Pessoal) . O ato em exame, de fato, é de alteração, em razão de incapacidade superveniente à reforma inicial, para pagamento de proventos com base em um grau hierárquico superior, o de primeiro-tenente.
1. Essa situação irregular também foi indicada pelo gestor de pessoal:
"O militar foi reformado por impedimento de idade-limite na reserva remunerada pela Portaria DIRAP n° 5708/2SM, de 06.11.2009, publicada no BCA n° 214, de 18.11.2009. Já na condição de reformado, foi acometido de doença especificada em lei, que o impossibilitou total e permanente para qualquer trabalho, de acordo com a Ata da Junta Superior de Saúde da Aeronáutica n° 0011, de 28.03.2012. Pela Portaria DIRAP n° 5443/3HI1, de 21.11.2012, publicada no BCA n° 225, de 27.11.2012, com vigência a contar de 13.07.2011, alcançou a melhoria de proventos com base no grau hierárquico superior, nos termos (da letra 'a' do §2º e §1º do art. 110 da Lei 6880, 09 DEZ 1980 - Estatuto dos Militares) , combinado com a informação nº 548, da Consultoria Jurídica da Aeronáutica (COJAER) , de 01.10.2002.Gestor anexou os seguintes documentos: ATA N° 0011 SO REF VOLNEI JEBER DOS SANTOS-Laudo médico." (peça 2, p. 3) .
1. O Sr. Darcy Antunes Maciel foi reformado, inicialmente, em 9/6/1971 (campo "IV. Dados da Reserva", peça 3, p. 1) , por impedimento de idade, como capitão (informação essa que se comprova com o parecer médico e com o título de remuneração na atividade, anexados a seu ato, peça 3, pp. 6 e 8) . O ato em exame, de fato, é de alteração, em razão de incapacidade superveniente à reforma inicial, para pagamento de proventos com base em um grau hierárquico superior, o de major.
1. Em ambos os casos, em razão da alteração da reforma por doença incapacitante superveniente, foi elevado, em um grau, o posto que serve de base de cálculo para os proventos dos ex-militares.
1. Os atos acostados às peças 2 e 3 devem ser considerados ilegais, uma vez que são inconsistentes com o que dispõe o art. 110, §§ 1º e 2º, da Lei 6.880/1980, o qual concedeu ao militar, apenas da reserva e da ativa, a possibilidade de ser inativado em grau hierárquico superior (no caso de invalidez permanente) :
 "Art. 110. O militar da ativa ou da reserva remunerada, julgado incapaz definitivamente por um dos motivos constantes dos incisos I e II do art. 108, será reformado com a remuneração calculada com base no soldo correspondente ao grau hierárquico imediato ao que possuir ou que possuía na ativa, respectivamente.
§ 1º Aplica-se o disposto neste artigo aos casos previstos nos itens III, IV e V do artigo 108, quando, verificada a incapacidade definitiva, for o militar considerado inválido, isto é, impossibilitado total e permanentemente para qualquer trabalho.
§ 2º Considera-se, para efeito deste artigo, grau hierárquico imediato:
a) o de Primeiro-Tenente, para Guarda-Marinha, Aspirante-a-Oficial e Suboficial ou Subtenente;
b) o de Segundo-Tenente, para Primeiro-Sargento, Segundo-Sargento e Terceiro-Sargento; e
c) o de Terceiro-Sargento, para Cabo e demais praças constantes do Quadro a que se refere o artigo 16" (não grifado no original) ."
1. Acerca dessas situações, de inatividade em posto superior não condizente com o que dispõe o referido art. 110 da Lei 6.880/1980, o Tribunal assim decidiu no Acórdão 2225/2019-TCU-Plenário:
"ATOS DE REFORMA. ALTERAÇÃO DE UMA DAS CONCESSÕES PARA ELEVAÇÃO, EM UM GRAU HIERÁRQUICO, DO POSTO SOBRE O QUAL CALCULADOS OS PROVENTOS DO INATIVO, EM FACE DA SUPERVENIÊNCIA DE INVALIDEZ PERMANENTE DECORRENTE DE DOENÇA ESPECIFICADA EM LEI. MILITAR ANTERIORMENTE REFORMADO COM PROVENTOS JÁ CALCULADOS SOBRE O POSTO HIERÁRQUICO SUPERIOR, POR TEMPO DE SERVIÇO. AUSÊNCIA DE PREVISÃO LEGAL PARA EXTENSÃO DA VANTAGEM ESTABELECIDA NO ART. 110 DA LEI 6.880/1980 A MILITARES JÁ REFORMADOS, BEM COMO PARA O ACRÉSCIMO DE DOIS POSTOS NO CÁLCULO DOS PROVENTOS. NEGATIVA DE REGISTRO. DETERMINAÇÕES. LEGALIDADE E REGISTRO DAS DEMAIS CONCESSÕES."
1. Nessas circunstâncias, os postos corretos para referência de pagamento dos proventos deveriam ser, respectivamente, o de suboficial para Volnei Jeber dos Santos (24559/2017, peça 2) e o de capitão de para Darcy Antunes Maciel (2875/2018, peça 3) .
1. Assim, deve ser determinado ao Ministério da Defesa/Comando da Aeronáutica que regularize o posto/graduação que serve de base para o cálculo de seus proventos.
1. Uma vez que os atos foram enviados a esta Corte de Contas há menos de 5 (cinco) anos, podem ser apreciados sem a realização de prévia oitiva dos interessados, nos termos do Acórdão 587/2011-TCU-Plenário.
Diante do exposto, manifesto-me pela aprovação do acórdão que ora submeto à apreciação deste Colegiado.
TCU, Sala das Sessões, em tagDataSessao.
Weder de Oliveira 
Relator